【裁判字號】    99,台上,961
【裁判日期】    990211
【裁判案由】    違反毒品危害防制條例
【裁判全文】
最高法院刑事判決              九十九年度台上字第九六一號
上  訴  人  台灣高等法院台南分院檢察署檢察官
被      告  甲○○
上列上訴人因被告違反毒品危害防制條例案件，不服台灣高等法
院台南分院中華民國九十七年二月一日第二審判決（九十七年度
上訴字第一九號，起訴案號：台灣台南地方法院檢察署九十六年
度毒偵字第二三七四號），提起上訴，本院判決如下：
    主  文
上訴駁回。
    理  由
按刑事訴訟法第三百七十七條規定，上訴於第三審法院，非以判
決違背法令為理由，不得為之。是提起第三審上訴，應以原判決
違背法令為理由，係屬法定要件。如果上訴理由書狀並未依據卷
內訴訟資料，具體指摘原判決不適用何種法則或如何適用不當，
或所指摘原判決違法情事，顯與法律規定得為第三審上訴理由之
違法情形，不相適合時，均應認其上訴為違背法律上之程式，予
以駁回。本件檢察官上訴意旨略稱：毒品危害防制條例第二十一
條第二項之規定，並未限於「被告在請求治療之前施用毒品之犯
行，而在治療中被有偵查犯罪權限之公務員查獲」之情形，依該
項但書之規定，治療中被查獲並受不起訴處分之優惠以一次為限
，必須於治療中第二次被毒品危害防制條例第二十一條第二項查
獲有施用毒品之犯行，始無受不起訴處分之優惠，此為目前偵查
實務統一之見解。故被告甲○○雖在民國九十六年八月七日施用
第一級毒品海洛因，並於同年月十日被查獲，但被告早在同年八
月七日前之四月十九日即已自行前往國立成功大學醫學院附設醫
院接受美沙冬替代療法之治療，且在八月十日被查獲時，仍在治
療中，則依同條例第二十一條第二項規定，本件原應由檢察官為
不起訴之處分，惟被告未為其有利之主張及證明，致檢察官提起
公訴，而原判決既已調查得知此對被告有利之事項，自應為不受
理判決，乃原判決仍判處被告有罪，有適用法則不當之違法云云
。惟查，本件原判決綜合全案卷證資料，本於事實審法院之推理
作用，認定被告有其事實欄所載之犯行，因而撤銷第一審所為科
刑之判決，改判仍論處被告施用第一級毒品罪刑（累犯，處有期
徒刑一年，並為相關從刑之宣告）。已詳敘調查、取捨證據之結
果及憑以認定犯罪事實之心證理由。就形式上觀察，原判決要無
採證認事違背經驗法則、論理法則或理由不備等違背法令之情形
。且按毒品危害防制條例第二十一條係鼓勵施用毒品者，在未被
查獲前，主動向醫療機構請求使用合法藥物取代及減輕對毒品依
賴之治療方式，代替由刑事司法程序之觀察勒戒、強制戒治，達
到戒斷毒癮之目的。故對治療中被查獲者予以寬典，顯係指於請
求治療前之施用行為，並非指凡在治療中又繼續施用毒品之行為
，均有該條之適用，否則一面自動向醫療機構請求治療戒除毒癮
，另在治療期間又恣意施用毒品，如遭查獲則以同條例第二十一
條第二項規定藉資免責，顯非立法本意。又因該條第二項係規定
「依前項規定治療中經查獲之被告……」，而同條第一項規定是
指犯罪未發覺前請求治療之該次犯罪，從而該條第二項但書所指
「但以一次為限」，依法條之文意，應認犯罪未發覺前請求治療
，於治療中被查獲治療前所犯該次施用毒品犯行，可依該條第二
項為不起訴處分或不付審理之裁定，但以一次為限。嗣後如再行
施用毒品，即不得因於未被發覺前請求治療，於治療中被查獲治
療前之該次施用毒品犯行，而得援用該條第二項為不起訴處分或
不付審理之裁定。本件被告固曾於九十六年四月十九日前往國立
成功大學醫學院附設醫院接受美沙冬替代療法，有該院九十七年
一月二十一日戒附醫精神字第０九七００００九０八一號函可稽
（見原審卷第二六頁），惟其係於治療中之八月七日施用海洛因
犯行，經警於八月十日查獲，按諸前揭說明，自無毒品危害防制
條例第二十一條第二項之適用。原判決認被告所為與毒品危害防
制條例第二十一條第二項之規定不符，而未為不受理判決之諭知
，要無違法可言。檢察官徒憑己意，上訴主張該條第二項但書所
指「但以一次為限」，係指治療中被查獲並受不起訴處分之優惠
以一次為限之意云云，容有誤會，而與法律所規定得向本院提起
上訴之理由不相適合。從而本件上訴為違背法律上之程式，應予
駁回。
據上論結，應依刑事訴訟法第三百九十五條前段，判決如主文。
中    華    民    國  九十九  年    二    月   十一   日
                      最高法院刑事第二庭
                          審判長法官  莊  登  照
                                法官  陳  世  淙
                                法官  徐  昌  錦
                                法官  許  錦  印
                                法官  葉  麗  霞
本件正本證明與原本無異
                                      書  記  官
中    華    民    國  九十九  年    二    月  二十四  日
                                                      v

司法院資訊處製作；財團法人民間司法改革基金會備份。
